【裁判字號】    97,建上更(一),19
【裁判日期】    970630
【裁判案由】    損害賠償
【裁判全文】
臺灣高等法院臺中分院民事判決      97年度建上更(一)字第19號
    上  訴  人  彰化縣立和美國民中學
    法定代理人  甲○○
    訴訟代理人  陳建良  律師
    被  上訴人  金曜億營造有限公司
    法定代理人  丙○○
    訴訟代理人  盧昱成  律師
    被  上訴人  林榮輝建築師事務所即林榮輝
    訴訟代理人  廖健智  律師
    複  代理人  洪明立  律師
                乙○○
上列當事人間請求損害賠償事件，上訴人對於民國95年08月16日
臺灣彰化地方法院94年度建字第24號第一審判決提起上訴，本院
判決後經最高法院發回更審，本院於97年06月18日言詞辯論終結
，茲判決如下：
    主  文
原判決駁回上訴人後開第二項之訴其中關於被上訴人林榮輝給付
部分，並訴訟費用（除確定部分外）之裁判廢棄。
被上訴人金曜億公司、林榮輝各應給付上訴人新台幣貳佰貳拾玖
萬玖仟貳佰壹拾元及自民國94年12月01日起至清償日止，按週年
利率百分之五計算之利息；上述給付，若有一被上訴人為給付時
，他被上訴人於已給付範圍內免給付義務。
第一、二審訴訟費用暨發回前第三審訴訟費用（除確定部分外）
均由被上訴人等負擔。
    事實及理由
壹、程序方面：
    按在第二審為訴之變更合法者，原訴可認為已因而視為撤回
    時，第一審就原訴所為判決，自當然失其效力，第二審法院
    應專就新訴為裁判，無須更就第一審判決之上訴為裁判。查
    本件上訴人於原審法院係依和解契約起訴請求被上訴人金曜
    億公司損害賠償，經原審判決駁回其訴，嗣上訴人於上訴本
    院前審時就被上訴人金曜億公司訴訟標的部分，變更為民法
    第493條第2項之定作人瑕疵修補請求權，核其請求之基礎事
    實同為系爭工程是否有瑕疵存在及修補費用若干？自無須被
    上訴人同意，應予准許。且本件就此部分僅就變更後之新訴
    為裁判，併此敘明。
貳、實體方面：
一、上訴人於一審起訴主張：被上訴人金曜億營造有限公司於民
    國（下同）91年11月25日標得上訴人坐落彰化縣和美鎮○○
    段333、344、343-3、38、314地號土地內之系爭「和美國中
    第二校區運動場整建工程」，雙方並簽訂有系爭工程合約書
    ，嗣被上訴人金曜億公司於92.08.22完工，並於92.11.04驗
    收完畢，然上訴人於保固期間內之93年09月間，發現系爭工
    程標的之網球場及停車場有凹陷之瑕疵，隨於94.02.24與被
    上訴人金曜億公司達成協議，即成立和解契約，被上訴人金
    曜億公司並同意修補系爭工程之瑕疵，但被上訴人金曜億公
    司遲未履行上開和解契約，為此依該和解契約約定，請求損
    害賠償。又被上訴人林榮輝建築師事務所（即林榮輝），先
    前與上訴人簽訂委託契約書，負系爭工程之監督責任，應與
    被上訴人金曜億公司成立不真正之連帶債務等情。嗣上訴人
    不服一審判決提起上訴後，已就被上訴人金曜億公司訴訟標
    的部分，變更為民法第493條第2項之定作人瑕疵修補請求權
    ，依民事訴訟法第446 條第1項、第255條第1項第2款規定，
    因其請求之基礎事實同一，無須被上訴人同意，應予准許。
二、上訴人上訴聲明求為判決：(一)原判決除確定部分外廢棄。(二)
    上開廢棄部分，被上訴人等應各給付上訴人新台幣（下同）
    2,299,210元，及自94年12月01日起至清償日止按年息5%計
    算之利息。上述給付，若有一被上訴人為給付時，他被上訴
    人於已給付範圍內免給付義務。(三)第一、二審暨發回前第三
    審訴訟費用（除確定部分外）均由被上訴人等負擔。其陳述
    略以：被上訴人金曜億公司於91.11.25標得上訴人坐落彰化
    縣和美鎮○○段333、344、343-3、38、314地號土地內之「
    和美國中第二校區運動場整建工程」，雙方簽訂有系爭工程
    合約書，嗣該系爭工程於92.08.22完工，並於92.11.04驗收
    完畢。然上訴人於系爭工程保固期間內之93年09月間，發現
    系爭工程標的之網球場及停車場有凹陷之瑕疵，經上訴人委
    託台灣省結構技師公會進行鑑定，認定系爭工程中確有：1.
    「網球場地坪沉陷區域洩水方向不符圖說」；2.「網球場地
    坪基層上方回填碎石級配厚度不足15公分」；3.「人行步道
    連鎖磚基層上方完全未依設計圖說規定回填10公分厚碎石級
    配」；4.「停車場植草磚凹陷處回填夯實不足」；5.「網球
    場地坪因品管資料並未紀錄有夯實機具或設備進場依設計圖
    說進行原基層土壤及回填碎石級配後之滾壓夯實，故可能因
    原地表雜草清除時擾動基層土壤而未進行滾壓夯實，或回填
    級配後夯實度不足造成沉陷」等瑕疵存在，並作有「彰化縣
    立和美國民中學第二校區網球場及停車場地坪沉陷原因鑑定
    案鑑定報告書」。依該鑑定結論可知，被上訴人金曜億公司
    未依系爭工程合約圖說施工，違反系爭工程合約書第6 條約
    定，應依該合約第22條第4 項照圖說負責，並於期限內無價
    修復。嗣彰化縣政府通知雙方協調，兩造於94.02.24在彰化
    縣政府出席協調會議，會議中並邀請台灣省結構技師公會人
    員列席，並作成94.02.24施工決議，被上訴人金曜億公司同
    意修補前開系爭工程瑕疵，然會後被上訴人金曜億公司卻拒
    不履行上開決議及修補該瑕疵，為此上訴人乃另行依法辦理
    「第二校區運動場下陷地坪重新施作工程」採購案，由訴外
    人宅修設計工程股份有限公司以發包工作費新台幣（下同）
    3,240,000 元得標，惟發包工作費中因部分項目與原系爭工
    程無涉應予扣除後，上訴人尚因此支出修補之必要費用2,96
    6,227元（含工程費用2,811,587元、空氣污染防治規費8,03
    3元、設計監造費122,617元、工程管理費23,990元）。上開
    修補瑕疵所支出之必要費用，依民法第493條第2項之規定，
    自得請求被上訴人金曜億公司償還。又該系爭工程規劃設計
    及監造事宜，上訴人係委任被上訴人林榮輝即林榮輝建築師
    事務所處理，雙方並簽訂有系爭委託契約，依系爭委託契約
    第3條第3項「監造部分」之約定，被上訴人於工程施工期間
    應負全部工程監督之責，並指派合格專業監造人員負責駐在
    工地監造，監造人員應詳閱並熟記工程圖說及工程合約等全
    部文件內所載各節，如有不甚明瞭者應事先請求相關人員解
    釋，倘事後因此發生工程施作不實情事致生糾紛或導致甲方
    損失等事實時，其法律責任由乙方完全負責。又依同契約第
    20條第1項第1款之規定，若因被上訴人林榮輝監造不實，致
    上訴人受有「額外支出」之損害，即應對上訴人負損害賠償
    之責。查系爭工程既存有前述瑕疵，足見被上訴人林榮輝或
    其指派之現場監工人員監造不實。上訴人因此所須支付之重
    行施作工程費用2,966,227 元，自屬於原工程費用外「額外
    支出」之損害，依上訴人與被上訴人林榮輝所訂系爭委託契
    約第3條第3項第1、3款及第20條第1項第1款之規定，自得請
    求被上訴人林榮輝賠償。上訴人爰就上開2,966,227 元工程
    費用之支出，對於被上訴人等依據不同之法律關係各得請求
    為全部之給付，被上訴人等所負者為學理上所稱之「不真正
    連帶債務」等語。
三、被上訴人答辯聲明求為判決：(一)上訴人之上訴駁回。(二)歷審
    訴訟費用均由上訴人負擔。(三)如受不利之判決，被上訴人願
    供擔保請宣告准予免假執行。並以：被上訴人金曜億公司於
    系爭工程施作過程中，均係依照圖說按圖施工，且施工中均
    有監造單位及學校人員在場負責監工、現場採樣，實地監測
    施工進度及材料之品質，而大型壓實機滾壓及壓密度檢測，
    均遵照法定程序進行，並於92.08.22完工，92.11.04驗收完
    畢。又系爭工程標的之網球場及停車場地坪發生下陷始於系
    爭工程完工1 年後，上訴人不得僅憑系爭鑑定報告書即率予
    認定被上訴人之施作過程有瑕疵。至於上訴人指稱被上訴人
    未依94.02.24之施工決議進行重新施作部分，被上訴人金曜
    億公司對於該協議內容並未簽名同意，自無另行成立新合約
    之合意。是上訴人不願讓被上訴人金曜億公司重行施作，而
    由上訴人自行再發包施工，其支出自與被上訴人金曜億公司
    無關。又觀建築師法第18條、建築師業務章則第6 條之規定
    ，建築師所負責設計、監造，監造部分亦僅侷限於隨施工進
    度作必要之勘驗，以及對施工材料規格及品質作資料上之查
    核，被上訴人金曜億公司既依約完成無瑕疵之系爭工程，而
    關於夯實壓密度檢測部分業經現場試驗，且系爭工程已完成
    驗收，是以上訴人主張被上訴人林榮輝未善盡其全部工程監
    督之責，確與事實不符等語，資為抗辯。
四、兩造前揭主張及抗辯，對於下列事項雙方均不爭執，即兩
    造於91.12.25簽訂系爭工程合約書，由金曜億公司承包上訴
    人座落彰化縣和美鎮○○段333、344、343-3、38、314地號
    土地內之「和美國中第二校區運動場整建工程」，該工程嗣
    於92.08.22完工，92.11.04驗收完畢。該系爭工程是委由建
    築師林榮輝負責設計監造。上訴人於93年09月間發現系爭
    工程標的其中網球場及停車場地坪下陷，即委請臺灣省結構
    技術公會鑑定，並於93.12.12完成鑑定報告。上訴人曾於
    94.02.24與金曜億公司在彰化縣政府開協調會議，鑑定人邱
    華宗並出席該會議。上訴人嗣於94年09月間另與訴外人宅
    修設計工程股份有限公司訂立承攬契約，由該公司負責修繕
    網球場及停車場下陷，以3,240,000 元得標發包，扣除與系
    爭工程無關部分後，共花費2,966,227 元。系爭工程於施
    工中曾委託川有工程顧問公司進行現場夯實度測驗，並作成
    報告書，其中籃球場夯實度為98.5%，網球場夯實度為99.2%
    。所謂「夯實」或「壓實」係指「以人工或機會方式施加能
    量於土壤材料，促使土壤孔隙內之空氣排出而降低孔隙比，
    增加土壤密度之作用」，其目的在「增加土壤顆粒間之結合
    力」、「增加土壤之剪力強度及承載力」、「防止鋪面結構
    之沉陷、側移及延緩損壞程度」。從業人員為了確認工程品
    質，必須訂定壓實度及夯實度之規定值，工地密度試驗即為
    了檢驗壓實度之必要手段，否則無法瞭解壓實度是否合乎設
    計要求。壓實度是用來表示土壤、級配料、水泥處理，土壤
    及結構回填材料等項目，在工地現場滾壓緊密之程度值，亦
    為設計工程師在某一壓實度基準下必須設定工程材料強度值
    下限，以利憑作鋪面結構厚度設計作業之準據（見本院前審
    卷一第18、19頁）。此自足採為本件判決認定事實之基礎。
    茲兩造所爭執之重點乃被上訴人金曜億公司之施作是否有
    不符圖說、土壤未進行夯實或回填級配後夯實度不足之施作
    瑕疵？被上訴人林榮輝是否未善盡其工程監督之責？被
    上訴人金曜億公司有無與上訴人協調作成94.02.24施工決議
    ？同意修補系爭工程瑕疵，應受該施工決議之拘束？上訴
    人依民法第493 條第1、2項定作人瑕疵修補請求權之規定，
    請求被上訴人金曜億公司償還修補必要之費用，並請求被上
    訴人林榮輝負責賠償原工程費用外「額外支出」之損害，有
    無理由？爰分析審酌如下：
  (一)系爭工程標的於93年09月間發現其中網球場及停車場地坪下
    陷，上訴人即委請臺灣省結構技術公會鑑定，並於93.12.12
    完成鑑定報告。該鑑定報告鑑定結果，認定系爭工程中確有
    1.「網球場地坪沉陷區域洩水方向不符圖說」；2.「網球場
    地坪基層上方回填碎石級配厚度不足15公分」；3.「人行步
    道連鎖磚基層上方完全未依設計圖說規定回填10公分厚碎石
    級配」；4.「停車場植草磚凹陷處回填夯實不足」；5.「網
    球場地坪因品管資料並未紀錄有夯實機具或設備進場依設計
    圖說進行原基層土壤及回填碎石級配後之滾壓夯實，故可能
    因原地表雜草清除時擾動基層土壤而未進行滾壓夯實，或回
    填級配後夯實度不足造成沉陷」等瑕疵存在，有該鑑定報告
    書在卷可稽（見原審卷第32-155頁）。而據該鑑定報告書所
    附之原設計圖說（見鑑定書第第75- 83頁）可知，網球場地
    坪基層上方回填之碎石級配，夯實後厚度應有15公分厚，人
    行步道連鎖磚基層上方回填之級配，厚度應有10公分。但經
    開挖鑑定結果，關於人行步道連鎖磚之基層上方，並未依設
    計圖說回填碎石級配，完全以細砂取代級配層；而網球場地
    坪所回填之碎石級配厚度，在沉陷區平均僅10.83 公分，在
    均勻取樣區平均亦僅12.13 公分。足證系爭工程確有回填不
    實，未依設計圖說施工之瑕疵無誤。
  (二)被上訴人金曜億公司雖辯稱：伊在施作過程中，曾委託訴外
    人「川有工程顧問有限公司中區營建實驗室」進行現場夯實
    試驗，並做成壓密測試報告書，依其報告書之記載：「籃球
    場之夯實度為百分之98.5，網球場之夯實度為百分之99.2」
    ，其壓實密度均已達百分之90以上，符合系爭工程合約書之
    約定等語；另證人即任職川有工程顧問公司負責製作上述報
    告書之張世忠於原審結證稱：報告確為伊製作的，當時是先
    去拿土樣回來就土壤檢測，再回現場測密度，兩者作分析、
    比較，就得到夯實度，把數據做出來，提供給兩造參考，足
    見系爭工程，其壓實密度均已達百分之90以上，而符合系爭
    工程合約書之約定云云。然據證人張世忠於本院前審證稱：
    伊所作上開夯實度測試報告，就網球場及籃球場等僅各取一
    個點測試，且其夯實度測試報告只針對「碎石級配層」而已
    等情。其夯實度測試報告，既僅就網球場及籃球場各取一個
    測試點，且僅就「碎石級配」夯實度測試，而未及於「土方
    層」，自難採為對被上訴人金曜億公司有利認定之證據。
  (三)系爭工程之規劃設計及監造事宜，上訴人係委任被上訴人林
    榮輝即林榮輝建築師事務所負責處理，雙方並簽訂有系爭委
    託契約為憑。依該委託契約第3條第3項「監造部分」之約定
    ：「被上訴人於工程施工期間應負全部工程監督之責，並指
    派合格專業監造人員負責駐在工地監造」、「監造人員應詳
    閱並熟記工程圖說及工程合約等全部文件內所載各節，如有
    不甚明暸者應事先請求相關人員解釋，倘事後因此發生工程
    施作不實情事致生糾紛或導致甲方（即彰化縣立和美國民中
    學）損失等事實時，其法律責任由乙方（即林榮輝）完全負
    責」（第1、3款）。且依第20條第1項第1款約定，若因被上
    訴人林榮輝監造不實，致上訴人受有「額外支出」之損害，
    即應對上訴人負損害賠償之責。今系爭工程既存有前揭瑕疵
    ，足認被上訴人林榮輝或其指派之現場監工人員監造不實。
    則上訴人因此所須支付之重行施作工程費用，自屬於原工程
    費用外「額外支出」之損害，被上訴人林榮輝自應負賠償之
    責任。
  (四)上訴人與金曜億公司雖曾於94.02.24在彰化縣政府開協調會
    議，其會議紀錄並有：「1.人行步道磚、停車場兩處凹陷部
    分、網球場等三處要重新施作，請建築師協助監工。2.重新
    施作期程訂於94年05月底前完工。3.為確保施工品質，依工
    作期程會同監造單位、業主、使用單位分段檢驗」之記載，
    有該協調會議紀錄影本可稽（附於原審卷第41、42頁）。然
    被上訴人金曜億公司否認已達成上開三點決議內容，且其出
    席代表僅在該會議紀錄之簽到欄內簽名，並未於會議紀錄末
    端或他處，有何簽名承諾，尚難認定前開會議紀錄所載三點
    決議，已獲被上訴人金曜億公司同意，而應受該決議之拘束
    。即當時在場之台灣省結構技師公會台中縣主任林明勝及鑑
    定人邱華宗二人於原審之證言，亦未能證明被上訴人金曜億
    公司有承諾依該決議修補系爭工程瑕疵之事實。是上訴人主
    張其業與被上訴人金曜億公司達成和解，金曜億公司應受該
    94.02.24施工決議之拘束乙節，即非可採。惟被上訴人金曜
    億公司既參與該次協調會議，卻拒絕依該次協調會議所載紀
    錄修補系爭工程瑕疵。則上訴人嗣於94.04.15以郵局存證信
    函限期催告被上訴人金曜億公司於94.04.28前修復系爭工程
    未果，乃於94年09月間另與訴外人宅修設計工程股份有限公
    司訂立承攬契約，由該公司負責修繕網球場及停車場下陷之
    瑕疵，進而依民法第493 條第1、2項定作人瑕疵修補請求權
    之規定，請求被上訴人金曜億公司償還修補必要之費用，洵
    屬於法有據。
  (五)依據系爭合約書第18條第4 項之約定，於施工中或驗收時如
    發現金曜億公司有未依約施工情事，須在不妨礙安全、美觀
    及使用需求，經上訴人檢討拆換確有困難可不必拆換時，始
    得以扣款及罰款方式處理。又「政府採購爭議處理事件案源
    及問題類型分析」第4 章第3節之2，亦係規定關於廠商於驗
    收時就無法改善之瑕疵，在不妨礙安全及使用需求，暨無減
    少通常效用或契約預定效用時，始得辦理減價收受。本件系
    爭工程於92.11.04驗收完畢，93年09月間發生系爭瑕疵，亦
    即系爭瑕疵係於驗收後始發生，且上訴人與金曜億公司約定
    網球場地坪及人行步道連鎖磚基層上方應回填碎石級配，及
    一定厚度，衡情必有其安全及使用需求上之考量，是以上開
    瑕疵，難認無減少通常效用或契約預定效用，或不妨礙安全
    及使用需求。無論依系爭合約書之約定，或上述政府採購爭
    議處理，皆無以扣款及罰款方式或辦理減價收受，以取代系
    爭工程瑕疵之修補或拆除重做問題。
  (六)上訴人於93年09月間發現系爭工程標的其中之網球場及停車
    場地坪下陷，遂於94.02.24與被上訴人金曜億公司在彰化縣
    政府開協調會議，要求被上訴人金曜億公司依該次協調會議
    作成之施工決議修補系爭工程瑕疵，然為被上訴人金曜億公
    司所拒絕，已如前述。則上訴人嗣以94.04.15郵局存證信函
    限期催告被上訴人金曜億公司於94.04.28前修復系爭工程未
    果，乃於94年09月間另與訴外人宅修設計工程股份有限公司
    訂立承攬契約，由該公司負責修繕網球場及停車場下陷之瑕
    疵，以3,240,000 元發包，扣除與系爭工程無關部分後，共
    花費2,966,227 元，此自屬修補必要之費用，並為原工程費
    用外「額外支出」之損害。從而，上訴人主張依民法第 493
    條第1、2項定作人瑕疵修補請求權之規定，請求被上訴人金
    曜億公司償還其修補必要之費用，並請求被上訴人林榮輝負
    責賠償該損害，即為有理由，應予准許。
五、綜上所述，本件上訴人在第二審為訴之變更，主張依民法第
    493 條第1、2項定作人瑕疵修補請求權之規定，請求被上訴
    人金曜億公司償還修補系爭工程瑕疵必要之費用，為有理由
    ，應予准許。其訴之變更合法，則其原訴可認為已因而視為
    撤回，原審就原訴所為判決，自當然失其效力，本院僅應就
    新訴為裁判，無須更就該判決之上訴為裁判。本件上訴人請
    求其中667,017 元本息部分，業經本院前審判決勝訴確定，
    則上訴人請求被上訴人金曜億公司再償還修補系爭工程瑕疵
    必要之費用2,299,210 元本息部分，及請求被上訴人林榮輝
    再賠償原工程費用外「額外支出」之損害2,299,210 元本息
    部分，即為有理由。原審就上訴人請求被上訴人林榮輝給付
    部分為上訴人敗訴之判決，除前揭經本院前審判命給付已確
    定部分外，則應由本院予以廢棄改判。爰判命被上訴人金曜
    億公司、林榮輝各給付2,299,210 元及自起訴狀繕本送達最
    後被上訴人之翌日即94.12.01起至清償日止，按週年利率5%
    計算之利息；又被上訴人金曜億公司與林榮輝間就上述給付
    成立不真正之連帶債務，故上述給付，若有一被上訴人為給
    付時，他被上訴人於已給付範圍內免給付義務。
六、本件事證已臻明確，兩造所提其餘攻擊防禦方法及舉證，與
    判決結果不生影響，爰不一一論述。
七、據上論結，本件上訴人請求被上訴人林榮輝給付部分，其上
    訴為有理由，其為訴之變更請求被上訴人金曜億公司給付部
    分，亦為有理由，依民事訴訟法第449條第1項、第78條，判
    決如主文。
中    華    民    國    97    年    6     月    30    日
                  民事第五庭    審判長法  官  林陳松
                                      法  官  鄭金龍
                                      法  官  古金男
以上正本係照原本作成。
如對本判決上訴，須於收受判決送達後二十日內向本院提出上訴
書狀，其未表明上訴理由者，應於提出上訴後二十日內向本院提
出上訴理由書（須按他造人數附具繕本）。
上訴時應提出委任律師為訴訟代理人之委任狀。具有民事訴訟法
第四百六十六條之一第一項但書或第二項之情形為訴訟代理人者
，另應附具律師及格證書及釋明委任人與受任人有該條項所定關
係之釋明文書影本。
                                      書記官  詹錫朋
中    華    民    國    97    年    7     月    1     日
                                                      Ａ


司法院資訊處製作；財團法人民間司法改革基金會備份。
